【裁判字號】    98,交易,19
【裁判日期】    981231
【裁判案由】    過失致死
【裁判全文】
臺灣嘉義地方法院刑事判決              98年度交易字第19號
公  訴  人  臺灣嘉義地方法院檢察署檢察官
被      告  甲○○
選任辯護人  鄭世賢律師
上列被告因過失致死案件，經檢察官提起公訴（97年度偵字第62
28號），本院判決如下：
    主  文
甲○○無罪。
    理  由
一、公訴意旨以：被告甲○○與王達聰自民國97年3月5日下午1
    至2時間某時起至同日晚上7時許止，與友人在嘉義縣布袋鎮
    新塭「城隍廟」後方及同鎮好美里195號等地飲酒後，由甲
    ○○騎王達聰所有之車牌號碼HP8-603號重型機車附載王達
    聰，自好美里195號離去，經好美里嘉163號縣道由西往東方
    向行駛，欲返回2人位在同鎮新民里之住處。嗣於同日晚上7
    時55分許，途經好美里嘉163號縣道第44.3公里處時，甲○
    ○原應注意汽車行駛時，駕駛人應注意車前狀況，並隨時採
    取必要之安全措施，而依當時天候晴、夜間有照明光線、直
    路、路面乾燥無缺陷、無障礙物視距良好，均無不能注意之
    情事，甲○○竟疏未注意不慎自行摔倒，甲○○及王達聰均
    人車倒地，致王達聰受有頭部外傷、顱骨骨折腦損傷而死亡
    ，因認被告涉犯刑法第276條第1項之過失致人於死罪嫌云云
    。
二、按犯罪事實應依證據認定之，無證據不得認定犯罪事實；不
    能證明被告犯罪者，應諭知無罪之判決，刑事訴訟法第154
    條第2項、第301條第1項分別定有明文。而事實之認定，應
    憑證據，如未能發現相當證據，或證據不足以證明，自不能
    以推測或擬制之方法，為裁判基礎，且認定犯罪事實所憑之
    證據，雖不以直接證據為限，間接證據亦包括在內，然而無
    論直接證據或間接證據，其為訴訟上之證明，須於通常一般
    之人均不致有所懷疑，而得確信其為真實之程度者，始得據
    為有罪之認定，倘其證明尚未達到此一程度，而有合理懷疑
    存在，無從使事實審法院得有罪之確信時，即應諭知被告無
    罪之判決。又刑事訴訟法第161條已於91年2月8日修正公布
    ，其第1項規定：檢察官就被告犯罪事實，應負舉證責任，
    並指出證明之方法。因此，檢察官對於起訴之犯罪事實，應
    負提出證據及說服之實質舉證責任。倘其所提出之證據，不
    足為被告有罪之積極證明，或其指出證明之方法，無從說服
    法院以形成被告有罪之心證，基於無罪推定之原則，自應為
    被告無罪判決之諭知，最高法院分別著有40年臺上字第86號
    、76年臺上字第4986號、92年臺上字第128號判例可資參酌
    。
三、公訴意旨認被告涉有刑法第276條第1項之過失致人於死罪嫌
    ，無非係以（1）被告之供述；（2）證人蔡順成之證述；（
    3）證人蔡郭秀花、蔡松同、李德慶、陳強、洪萬山之證述
    ；（4）嘉義縣警察局道路交通事故調查報告表、現場圖、
    嘉義縣警察局布袋分局警員職務報告書各1份及現場與車損
    照片共30張、被告97年3月6日上午拍攝之身體外觀及傷勢之
    照片6張；（5）相驗筆錄、相驗屍體證明書、驗斷書、長庚
    紀念醫院嘉義分院出具被害人王達聰之診斷證明書各1份及
    相驗照片8張；（6）鑑定人結文暨法醫鑑定意見書1份；（7
    ）營新醫院97年10月14日營新97發字第0970000134號函及被
    告之病歷資料1份等為主要論據。訊據被告固坦承有與王達
    聰自97年3月5日下午1至2時間某時起至同日晚上7時許止，
    與友人在嘉義縣布袋鎮新塭「城隍廟」後方及同鎮好美里19
    5號等地飲酒後，由2人共乘王達聰所有之車牌號碼HP8-603
    號重型機車，自好美里195號離去，經好美里嘉163號縣道由
    西往東方向行駛，欲返回2人位在同鎮新民里之住處。嗣於
    同日晚上7時55分許，途經好美里嘉163號縣道第44.3公里路
    段處時，該機車不慎摔倒，2人均人車倒地，王達聰因此受
    有頭部外傷、顱骨骨折腦損傷而死亡等情不諱，惟堅決否認
    有何過失致人於死之犯行，辯稱：當時並非由伊騎機車，而
    係由王達聰騎機車載伊，伊不知為何機車騎到上開地點突然
    摔倒等語。
四、經查：
（一）本件檢察官於偵查中曾囑警查明被告及王達聰行經路線上
      有無監視器，調看有無該2人騎機車經過之紀錄（見相卷
      第37頁），經警員調閱在事發地點前方約1.62公里處，2
      人行經路線上之太聖宮牌樓前所設置監視錄影器之紀錄，
      發現於事發前數分鐘，確有1重型機車往事發地點騎駛，
      且有蛇行、騎車不穩之動作，應係被告及王達聰所騎機車
      之情，有警員所提之報告1份、監視錄影畫面之翻拍照片
      共10張附卷（見相卷第66頁至第71頁）及上開監視錄影光
      碟2片可憑（見外放密封袋），然因事發當時係晚上，光
      線較不充足，故以一般目視之方式，無法由上開照片及光
      碟之播放畫面看出，當時究孰為駕駛人、孰為後座乘客。
      經本院送鑑定結果，鑑定機關將上開監視錄影畫面做影像
      強化處理後，即顯然可見駕駛人之頭部顏色較深（黑）、
      後座乘客之頭部顏色較淺（灰白），後座乘客衣服應為暗
      藍色，且較駕駛人衣服顏色深，有中央警察大學98年7月2
      4日校鑑科字第0980001882號鑑定書暨所附經影像強化處
      理之錄影監視畫面翻拍照片及鑑定人具結書各1份存卷可
      證（見本院卷第73頁至第85頁）。又查，被告與王達聰於
      事發當時均未戴安全帽之情，業據被告自始供承在卷（見
      相卷第84頁、本院卷第108頁），核與相驗案件初步調查
      報告表上之「現場遺留物品欄」確僅記載上開重型機車1
      部及到場處理之警員蔡文相、邱新添均陳稱事發現場四周
      並未發現安全帽等情相符（見相卷第2頁，本院卷第96頁
      、第98頁），堪認被告上開所稱屬實，其2人當時均未戴
      安全帽無誤。而王達聰之頭髮甚為烏黑，被告之頭髮則呈
      灰白色，分別有王達聰之相驗屍體照片、被告之照片在卷
      可查（見相卷第72頁至第73頁、第15頁至第16頁；本院卷
      第38頁）；又被告於事發當時所穿衣服（外套）係暗藍色
      ，且較王達聰所穿亮銀色外套之顏色為深之情，亦分別有
      被告之照片、事發現場暨王達聰所穿外套之照片附卷可查
      （見本院卷第38頁、第32頁至第33頁、相卷第85頁、第59
      頁至第60頁、第97頁至第98頁），對照上揭經影像強化處
      理之錄影監視畫面翻拍照片可知，被告應係頭部顏色較淺
      、衣服為暗藍色、衣服較駕駛人顏色深之後座乘客，而王
      達聰始係頭部顏色較深、衣服較後座乘客顏色淺之駕駛人
      ，至為顯然。故當時應係由王達聰騎車後載被告，並非被
      告騎車無誤。
（二）反觀檢察官所提出之相關證據：（1）被告於警詢及偵查
      中之供述：被告自始即一再堅稱當時係由王達聰騎機車載
      伊等語不移。（2）證人蔡順成於警詢及偵查中之證述：
      伊並不知當時係由何人騎機車，僅見被告與王達聰共乘上
      揭機車在事發時、地倒地受傷（見相卷第7頁至第8頁、第
      39頁至第40頁、偵卷第13頁至第14頁）。（3）證人蔡郭
      秀花、蔡松同、李德慶、陳強、洪萬山於警詢之證述：均
      僅知被告及王達聰於車禍發生前，一同在好美里195號飲
      酒，但不知係何人騎機車搭載另1人離開（見相卷第42頁
      至第51頁）。（4）嘉義縣警察局道路交通事故調查報告
      表、現場圖、嘉義縣警察局布袋分局警員職務報告書1份
      及現場與車損照片共30張、被告97年3月6日上午拍攝之身
      體外觀及傷勢之照片6張：僅能證明上揭車禍現場蒐證處
      理情形。即被告事發後，隨以其所有之0000000000號行動
      電話撥打嘉義縣警察局布袋分局新塭派出所000000000號
      電話報案，並適有證人蔡順成駕車行經上揭車禍地點，證
      人蔡順成見狀停車並下車察看後亦以0000000000號行動電
      話撥打上揭新塭派出所電話報案後離去，被告隨後將現場
      倒地之車牌號碼HP8-603號重型機車拉起停放在上揭車禍
      地點後，未待警方及救護人員到場，即先行徒步返回其位
      在嘉義縣布袋鎮新民里866號之居處，於翌日（即6日）清
      晨即至臺南縣新營市營新醫院就診，經警追查並通知被告
      ，被告始於同日上午10時20分至新塭派出所說明案情事實
      （見相卷第9頁至第18頁、第27頁至第32頁、第58頁至第6
      5頁、第53頁至第55頁）。（5）相驗筆錄、相驗屍體證明
      書、驗斷書、長庚紀念醫院嘉義分院出具被害人王達聰之
      診斷證明書各1份及相驗照片8張：僅能證明王達聰因上揭
      車禍傷重死亡（第22頁至第35頁、第72頁至第75頁）。而
      以上所述之證據所能證明者，均為被告所不否認之事實，
      然均未能證明當時是否確由被告騎機車搭載王達聰甚明。
（三）又其中（6）法醫鑑定結果認車禍事故時係被告騎車，然
      其報告指出：本件肇禍機車為「義大利型」，依據法醫學
      文獻報告，此型機車駕駛人之主要受傷部位在腹部（手把
      儀表板所致）及膝蓋（擋泥板所致）；後座乘客之主要受
      傷部位在頭部（彈起墜地所致），本件死者王達聰之主要
      傷勢（死因）在頭部，較符合後座乘客，被告則左膝蓋擦
      挫傷、頭部完全無傷、整體僅輕傷，符合為機車駕駛人等
      語，所附之照片及圖示亦均係雙載之機車以車頭衝撞汽車
      後，經超高速攝影所拍攝之情形，有97年8月6日法醫鑑定
      書1份附卷可稽（見相卷第89頁至第94頁）。顯見該鑑定
      意見係以雙載之機車以車頭衝撞汽車後受傷之情形，推斷
      本件係由何人騎車無訛。而在雙載之機車以車頭衝撞障礙
      物時，所騎機車頓時車速驟減，甚至停止，倘車速較快，
      機車之後半部亦會翹起騰空，造成前輪單輪著地之情形，
      此時依照物理慣性原理，機車駕駛人及後座乘客之身體仍
      會繼續往前移動，機車駕駛人之腹部、膝蓋亟可能分別撞
      擊機車手把、儀表板及擋泥板造成受傷，後座乘客亟可能
      彈起往前拋飛墜地致頭部撞擊地面受傷之情，固屬合理。
      惟據被告供稱：事發當時機車突然倒地，沒有被車輛撞擊
      ，亦無其他外力影響，可能是因喝酒的關係等語明確（見
      相卷第4頁），核與事發地點係鋪柏油之道路、路面乾燥
      、平坦無缺陷、無障礙物，所騎機車之車頭部位亦無何撞
      擊障礙物致破損之跡象相符，有上揭嘉義縣警察局道路交
      通事故調查報告表、現場圖、現場與車損照片共30張可查
      （見相卷第9頁至第18頁），堪認本件應係駕駛之人因受
      酒精影響，騎車不穩自行摔倒，核與上開鑑定意見係以雙
      載之機車以車頭衝撞汽車之法醫學文獻報告為據之情形，
      顯然迥異，自不得比附援引該法醫學文獻報告資為本件不
      同車禍類型之鑑定基礎，是上述鑑定書，自亦不得引為不
      利被告之認定。況本件被告及王達聰在摔倒時，均因受酒
      精影響致精神恍惚，身體無法做出正常防衛保護反應之情
      形下，究竟摔出時身體何處會受到傷害本無從預料，自不
      得僅以受傷之部位推論係駕駛人或後座乘客乃屬當然。
（四）另其中（7）營新醫院97年10月14日營新97發字第0970000
      134號函（含被告病歷資料1份）固記載被告於97年3月6日
      至該院就診時，自稱其就醫前晚騎機車車禍導致受傷云云
      （見偵卷第21頁至第52頁）。然經檢視該被告病歷資料上
      僅粗略記載：簡要病程及治療經過「MOTORCAR ACCIDENT
      」（按：應中譯係「『汽車』事故」之意，下同）、主訴
      ：「MOTORCAR ACCIDENT」，並非記載「機車」事故，更
      未進一步載明被告究係「駕駛」抑或「乘客」（見偵卷第
      23頁、第29頁反面），自無從判斷該函所載被告自稱係「
      騎」「機車」車禍導致受傷之情是否與事實相符。而經本
      院函詢結果，該醫院明確表示當時主治醫師與被告僅就鎖
      骨骨折之造成原因及治療方式進行討論及記載病歷，並未
      涉及車禍之詳細狀況，有該醫院98年3月12日營新98發字
      第0980000022號函1份存卷可查（見本院卷第59頁），顯
      見該醫院醫師僅係出於了解被告骨折狀況之目的，始詢問
      被告傷勢之由來，對被告本件車禍之詳細情形，並不了解
      、亦非詢問之重點，其於上開函內記載被告自稱騎機車車
      禍、病歷資料上記載「MOTORCAR ACCIDENT」，均僅係簡
      要、概略之描述，並非精確，自亦難憑此即認被告確曾向
      主治醫師坦稱係自行「騎」機車受傷甚明。
（五）至被告固不否認事發後，先在現場以行動電話報警處理，
      惟未待警員或救護人員前來即先行離去欲返家，且半路遇
      見王達聰妻所託之鄰居詢問王達聰下落時，回稱王達聰在
      喝酒，並於經過派出所時未進入促警處理，即行返回家中
      ，翌日復搭車前往遠在臺南縣新營市之營新醫院就醫等情
      （見本院卷第110頁至第111頁）。然被告係年逾六旬之老
      年人，身體及精神狀況本較遜於一般常人，且在大量飲酒
      ，受酒精影響致精神恍惚之情形下，突遭受此車禍事故，
      難免受到驚嚇而緊張、忐忑不安、不知所以，自難期待其
      能做出如一般未大量飲酒之正常人之反應，倘謂其於事發
      後不久有上述之乖謬行為，亦不足為奇。況被告在現場已
      先行撥打行動電話報警前來處理，且請路過之證人蔡順成
      再撥打電話報警處理之情，業據2人供陳無訛（見相卷第8
      4頁、偵卷第14頁），並有被告持用之0000000000號行動
      電話螢幕顯示於當日晚間7時57分許撥打電話報案，以及
      派出所接獲被告報案之來電顯示螢幕照片各1張在卷可憑
      （見相卷第17頁），是被告在預見警員及救護人員將前來
      處理之情形下，因身體受傷痛苦始先行離去，其行為亦非
      十分荒誕不經。再被告自90年間起，即有多次至營新醫院
      就診之紀錄，有前述病歷資料可考，其於本件事發後，復
      前往該醫院就醫，亦難認有何違背常理之處。是被告上開
      事發後之行為縱屬怪異，亦不足以推認被告即係事發時騎
      駛機車之人，至為灼然。
五、綜上所述，本院依調查證據之結果，在事發地點前方約1.62
    公里處，係由王達聰騎車後載被告，並非被告騎車後載王達
    聰，且該機車係王達聰所有，一般情況下亦應係由王達聰為
    駕駛人較屬合理；反觀檢察官所提證據尚難認被告於事發時
    係駕駛人，就本件車禍之發生有何過失，自不得令其就王達
    聰之死亡負過失之責。此外，復查無其他積極確切之證據足
    以證明被告確有如公訴意旨所指之過失致人於死犯行，終不
    能達被告過失致人於死犯嫌罪證確鑿之心證程度，為免冤抑
    ，綜合全案事證及辯論意旨，認不能證明被告犯罪，自應為
    被告無罪之諭知。
據上論斷，應依刑事訴訟法第301條第1項，判決如主文。
本案經檢察官林俊良到庭執行職務。
中    華    民    國    98    年    12    月    31    日
                  交通法庭法  官  吳育霖
以上正本證明與原本無異。
檢察官得上訴。
如不服本判決應於收受判決後10日內向本院提出上訴書狀，並應
敘述具體理由；其未敘述上訴理由者，應於上訴期間屆滿後20日
內向本院補提理由書（均須按他造當事人之人數附繕本）「切勿
逕送上級法院」。告訴人或被害人如對於本判決不服者，應具備
理由請求檢察官上訴，其上訴期間之計算係以檢察官收受判決正
本之日期為準。
中    華    民    國    98    年    12    月    31    日
                          書記官  林美芳

司法院資訊處製作；財團法人民間司法改革基金會備份。
